ACORDAO-COMPLETO-2467689

ACÓRDÃO 15216/2021 ATA 33/2021 - SEGUNDA CÂMARA

VISTOS, relatados e discutidos estes autos de Embargos de Declaração opostos por Ricardo Domingos Pinto e Silva e empresa Zabumba Audiovisual e Expressões Culturais Eireli contra o Acórdão 7318/2020-TCU-Segunda Câmara-AC;
ACORDAM os Ministros do Tribunal de Contas da União, reunidos em Sessão da 2ª Câmara, diante das razões expostas pelo relator, em:
9.1. conhecer dos Embargos de Declaração para, no mérito, rejeitá-los e manter inalterada a deliberação embargada;
9.2. dar ciência da presente deliberação aos embargantes.

Tomada de Contas Especial instaurada pelo Ministério da Cultura (MinC) em desfavor da empresa Zabumba Audiovisual e Expressões Culturais Ltda. (originalmente Zabumba Cinema e Vídeo  Ltda.) e de seu sócio administrador Ricardo Domingos Pinto e Silva, em virtude da não comprovação da regular aplicação dos recursos captados pela entidade para a execução do projeto cultural PRONAC 06-0323 (peça 2, p. 30), celebrado com base no art. 25 da Lei nº 8.131/1991 (Lei Rouanet) e no art. 3º da Lei 8.685/1993 (Lei do Audiovisual), para a produção de obra cinematográfica de longa metragem em 35 mm., intitulada Mario Wallace Simonsen, entre a memória e a história

Segunda Câmara

Entidades e Órgãos do Governo do Estado de São Paulo.

3. Interessados/Responsáveis:
3.1. Responsáveis: Ricardo Domingos Pinto e Silva (XXX.806.418-XX); Zabumba Audiovisual e Expressões Culturais Eireli (52.097.649/0001-76).

13.1. Ministros presentes: Augusto Nardes (na Presidência), Aroldo Cedraz (Relator) e Raimundo Carreiro.
13.2. Ministros-Substitutos presentes: Marcos Bemquerer Costa e André Luís de Carvalho.

AROLDO CEDRAZ

Incluo como parte integrante deste Relatório e transcrevo a seguir a instrução técnica de peça 65, com a qual anuiu o corpo dirigente da SecexTCE (peças 66 e 67) :
"INTRODUÇÃO
	Trata-se de Tomada de Contas Especial instaurada pelo Ministério da Cultura (MinC) em desfavor da empresa Zabumba Audiovisual e Expressões Culturais Ltda. (originalmente Zabumba Cinema e Vídeo  Ltda.) e de seu sócio administrador Ricardo Domingos Pinto e Silva, em virtude da não comprovação da regular aplicação dos recursos captados pela entidade para a execução do projeto cultural PRONAC 06-0323 (peça 2, p. 30) , celebrado com base no art. 25 da Lei nº 8.131/1991 (Lei Rouanet) e no art. 3º da Lei 8.685/1993 (Lei do Audiovisual) , para a produção de obra cinematográfica de longa metragem em 35 mm., intitulada "Mario Wallace Simonsen, entre a memória e a história" (peça 3, p. 32) .
HISTÓRICO
2.	O PRONAC 06-0323 foi aprovado pela Deliberação Ancine 2552, de 29/11/2006, (peça 2, p. 30) , autorizando a captação do valor de apoio no montante de R$ 836.510,50, dos quais R$ 722.440,98 oriundos da Lei 8.313/1991, R$ 72.244,00 da Lei 8.685/1993 e R$ 41.852,52 da contrapartida (peça 2, p. 31) . O período inicial de captação foi de 29/11/2006 a 31/12/2010 (peça 2, p. 31) , sendo prorrogado sucessivamente até 31/12/2012 (peça 2, p. 41) , recaindo a data para a apresentação da prestação de contas em 30/4/2013, em conformidade ao art. 7º da IN Ancine nº 110/2012.
3.	Do total autorizado, foi efetivamente captado o montante de R$ 454.304,73, conforme extrato bancário acostado aos autos (peça 3, p. 12) e memória de cálculo da TCE (peça 4, p. 10) .
4.	No âmbito da Ancine, o projeto foi analisado por intermédio da Nota Técnica 14-E/2016 (peça 3, p. 21-22) , cuja conclusão foi pela sua integral reprovação, em virtude da proponente não haver adotado as medidas necessárias para o saneamento das pendências reiteradamente solicitadas pela Sefic, quanto à emissão do Certificado de Produto Brasileiro para o filme, além da apresentação da seguinte documentação:
	a) demonstrativo do extrato de conta corrente:
	b) comprovantes de recolhimento do saldo da conta corrente de movimentação e de aplicação dos recursos, quando houver, por meio da Guia de Recolhimento da União - GRU;
	c) comprovante de encerramento da conta corrente de movimentação;
	d) cópia do roteiro;
	e) comprovante da entrega da cópia final de Depósito Legal na Cinemateca Brasileira. 
5.	O fundamento para a instauração da Tomada de Contas Especial, conforme apontado no Relatório de TCE s/nº (peça 4, p. 33-37) , foi a não comprovação da regular aplicação dos recursos, em virtude do não encaminhamento da documentação necessária à integral formalização da prestação de contas final e do Certificado de Produto Brasileiro (CPB) , além do não atendimento às notificações para que fossem devolvidos os recursos captados, aos cofres da Ancine (peça 3, p. 44-45) .
6.	O Relatório de Auditoria nº 1147/2017, da Controladoria Geral da União (peça 4, p. 44-46) ratificou o posicionamento do Tomador de Contas. Após serem emitidos o Certificado de Auditoria, o Parecer do Dirigente e o Pronunciamento Ministerial (respectivamente às peças 4, p. 48 e 50, e peça 5, p.2) , o processo foi remetido a esse Tribunal.
7.	A instrução inicial do feito (peça 8) concluiu por que fossem citados, solidariamente, o Sr. Ricardo Domingos Pinto e Silva e a empresa Zabumba Audiovisual e Expressões Culturais Ltda. pela irregularidade a seguir indicada:
	Irregularidade: não comprovação da regular aplicação dos recursos captados por meio do projeto 06-0323, em virtude da não emissão do Certificado de Produto Brasileiro do filme "Mario Wallace Simonsen, entre a memória e a história", e da não apresentação dos elementos necessários para a formalização da correspondente prestação de contas final, cujo prazo para apresentação venceu em 30/4/2013.
8.	Os elementos complementares para a análise da prestação de contas final do projeto foram discriminados no item 4 supra.
9.	O débito apurado nestas contas especiais é de R$ 454.304,93, em valores históricos, relativos à integralidade dos recursos captados por força do projeto PRONAC 06-0323 (peça 4, p. 9) , acrescido de R$ 227.152,46, correspondente ao percentual de 50% da multa pelo não cumprimento do projeto, estatuída pelo art. 6º, 1º, da Lei 8.685/1993.
10.	Com base na delegação de competência do relator do feito, o Exmo. Ministro Aroldo Cedraz (Portaria AC 1, de 17/1/2009) , foram promovidas as citações dos responsáveis solidários, mediante os Ofícios TCU/Secex-TCE nos 0870/2018 e 0868/2018 (peças 11 e 12) , ambos de 30/7/2018.
11.	A empresa Zabumba Audiovisual e Expressões Culturais Ltda. tomou ciência do expediente citatório em 14/8/2018 (peça 13) , e o Sr. Ricardo Domingos Pinto e Silva, após sucessivas prorrogações de prazo (peças 17, 21 e 26) , apresentou alegações de defesa (peça 24) , na qualidade de responsável e representante da pessoa jurídica responsabilizada.
12.	A defesa apresentada foi examinada na instrução técnica à peça 28, na qual se concluiu que as alegações de defesa não se prestaram a comprovar a regularidade da aplicação dos recursos captados com amparo no PRONAC 06-0323, remanescendo injustificadas, e ainda pendentes, as irregularidades apontadas quanto à: i) não emissão do Certificado de Produto Brasileiro do filme "Mario Wallace Simonsen, entre a memória e a história"; e ii) não apresentação dos elementos necessários para a formalização da correspondente prestação de contas final, solicitados, reiteradamente, pelo MinC, por meio dos Ofícios nos 85/2015, 1394/2015, 111/2016 e 7-E/2016 (peça 3, p. 24, 27, 34 e 36) .
13.	Por conseguinte, com a anuência do corpo dirigente desta Secex-TCE (peças 29 e 30) , foi proposta a irregularidade das contas dos responsáveis, com a condenação ao pagamento do débito apurado nos autos, bem como da multa prevista no art. 57 da Lei 8.443/1992, e da multa de 50% estabelecida pela Lei 8.685/1993. O encaminhamento foi endossado pelo MPTCU (peça 31) .
14.	De igual modo, o voto proferido pelo Ministro Relator (peça 39) encampou o encaminhamento proposto por esta secretaria, resultando no Acórdão 7318/2020-TCU-Segunda Câmara (peça 38) , vazado nos seguintes termos:
"ACORDAM os Ministros do Tribunal de Contas da União, reunidos em Sessão de 2ª Câmara, diante das razões expostas pelo Relator, com fundamento nos arts. 1º, inciso I; 12, § 3º; 16, inciso III, alíneas "b" e "c"; 19; 23, inciso III; 28, inciso II; e 57 da Lei 8.443/92, c/c os arts. 209, 210 e 214, inciso III, alínea "a"; e 267 do Regimento Interno do Tribunal, em:
9.1. indeferir o pedido de sobrestamento destes autos;
9.2. julgar irregulares as contas da empresa Zabumba Audiovisual e Expressões Culturais Ltda. (originalmente Zabumba Cinema e Vídeo  Ltda.) e de seu sócio administrador Ricardo Domingos Pinto e Silva, condenando-os, solidariamente, ao pagamento das importâncias abaixo especificadas, fixando-lhes o prazo de 15 (quinze) dias, a contar da notificação, para que comprovem, perante o Tribunal (art. 214, inciso III, alínea "a", do Regimento Interno) , o recolhimento das referidas quantias aos cofres do Fundo Nacional de Cultura, atualizadas monetariamente e acrescidas dos juros de mora, calculados a contar das datas indicadas até o dia do efetivo recolhimento do débito, na forma prevista na legislação em vigor:
	Valor Original R$
	Data
	Multa Lei 8.685/1993 (50%) 
	Valor Total R$

	454.190,02
	27/6/2012
	227.095,01
	681.285,03

9.3. aplicar, individualmente, à empresa Zabumba Audiovisual e Expressões Culturais Ltda. (originalmente Zabumba Cinema e Vídeo  Ltda.) e ao seu sócio administrador Ricardo Domingos Pinto e Silva a multa prevista no art. 57 da Lei 8.443/1992, no valor de R$ 70.000,00 (setenta mil reais) , fixando-lhes o prazo de 15 (quinze) dias, a contar da notificação, para que comprovem, perante o Tribunal, o recolhimento das dívidas ao Tesouro Nacional, atualizadas monetariamente a contar da data deste Acórdão até o dia do efetivo recolhimento, caso não seja paga no prazo ora fixado, na forma da legislação em vigor;"
15.	Efetuadas as notificações pertinentes (peças 41- 43 e 47-49) , sobreveio aos autos o recurso de Embargos de Declaração (peça 56) , opostos pelos responsáveis, por intermédio de seus advogados (procuração e substabelecimento às peças 51-53) .
16.	Em síntese, os declaratórios fundaram-se em alegada omissão no Acórdão 7318/2020-TCU-Segunda Câmara, bem como no relatório e voto que o precederam, quanto à apreciação dos memoriais apresentados ao Relator (peças 32-37) , previamente à prolação do julgado, ocorrido na sessão telepresencial da 2ª Câmara, de 14/7/2020.
17.	Por determinação do Relator (peça 58) , o recurso foi encaminhado à esta Secex-TCE para exame de admissibilidade e instrução, o qual se realizou à peça 62, a seguir reproduzida no essencial:
 (...) 
4.	Considerando que os embargos estão sendo opostos pela primeira vez em relação ao Acórdão 7318/2020-TCU-Segunda Câmara-AC, conclui-se que o requisito de singularidade foi observado.  Nos termos do art. 34, § 1º, da Lei 8.443/92, os embargos de declaração podem ser opostos por escrito pelo responsável ou interessado dentro do prazo de dez dias, contados, em regra, da notificação (art. 30, inciso I, alínea "d", da Lei 8.443/92) .  No caso concreto, a notificação do Acórdão 7318/2020-TCU-Segunda Câmara-AC concretizou-se no dia 25/9/2020 (peças 54 e 55) . Já a peça recursal foi protocolizada no Tribunal no dia 7/10/2020  (o prazo começou a correr a partir do dia 28/9/2020, primeiro dia útil após o dia 25/9/2020) .  Dessa forma, o requisito da tempestividade também foi observado.
5.	Quanto à indicação "dos pontos obscuros, contraditórios ou omissos" do acórdão combatido, o representante legal do responsável alegou:
5.1. A omissão do acórdão é clara, já que não há qualquer menção ou análise dos MEMORIAIS apresentados pelos Embargantes, sendo inafastável que toda a documentação apresentada pelos mesmos não foi considerada para a elaboração do julgado, sendo este seu ponto, portanto, omisso.
5.2. Como se sabe, a decisão será considerada omissa quando não enfrentar todos os argumentos deduzidos no processo, capazes de, em tese, infirmar a conclusão adotada na decisão. Neste caso, se não houver o enfrentamento prévio da matéria e dos documentos anexos aos MEMORIAIS apresentados pelos Embargantes, dificilmente se obterá êxito no recurso de reconsideração, que será interposto futuramente.5.3. Portanto, é imprescindível que os Embargos ora opostos sejam acolhidos e providos, para o fim de que as alegações e documentos anexos aos MEMORIAIS seja considerada por este E. Tribunal no julgamento do processo.
6.	De todo modo, o Tribunal deixou assente que o juízo de admissibilidade de embargos de declaração exclui o exame, ainda que superficial, da existência de obscuridade, omissão ou contradição na deliberação recorrida, cuja verificação deve ser feita quando da análise do mérito. Nesse sentido, os Acórdão 855/2003-TCU-Segunda Câmara, 637/2005 e 2.182/2006, ambos do Plenário, e 3.541/2006, da 1ª Câmara.
7.	Portanto, os embargos de declaração opostos pelo representante legal do Sr. Ricardo Domingos Pinto e da empresa Zabumba Audiovisual e Expressões Culturais Ltda. devem ser conhecidos.
8.	De acordo com a instrução acostada à peça 8, os responsáveis arrolados no presente processo foram citados em face da não comprovação da regular aplicação dos recursos captados por meio do projeto 06-0323, em virtude da não emissão do Certificado de Produto Brasileiro do filme "Mario Wallace Simonsen, entre a memória e a história", e da não apresentação dos elementos necessários para a formalização da correspondente prestação de contas final, cujo prazo para apresentação venceu em 30/4/2013.
9.	No Voto condutor do Acórdão 7318/2020-TCU-Segunda Câmara-AC, o Relator deixou claro que restou inequívoco o descumprimento dos termos pactuados com a Ancine, uma vez que não vieram aos autos prova capazes de afastar as seguintes irregularidades: a) não emissão do Certificado de Produto Brasileiro do filme "Mario Wallace Simonsen, entre a memória e a história"; e b) não apresentação dos elementos necessários para a formalização da correspondente prestação de contas final, solicitados, reiteradamente, pelo MinC, por meio dos Ofícios nos 85/2015, 1394/2015, 111/2016 e 7-E/2016 (peça 3, p. 24, 27, 34 e 36) .
10.	 Quanto aos memoriais, foi verificado que os mesmos foram carreados aos autos no dia 14/7/2020, ou seja, no mesmo dia da realização da sessão em que foi prolatado o Acórdão 7318/2020-TCU-Segunda Câmara-AC.  Neste aspecto, não houve violação ao disposto no art. 160, § 3º, do RI/TCU cujo teor prescreve:
§ 1º Desde a constituição do processo até o término da etapa de instrução, é facultada à parte a juntada de documentos novos.
§ 3º O disposto no § 1º não prejudica o direito da parte de distribuir, após a inclusão do processo em pauta, memorial aos ministros, ministros-substitutos e ao representante do Ministério Público
11.	 A par do Relatado no item anterior, a jurisprudência do Tribunal, a exemplo dos Acórdão 1450/2015-TCU-Plenário-MBC e 801/2017-Plenário-BD, predispõe que a apresentação de memoriais somente tem por finalidade sensibilizar os demais julgadores para o pleito do interessado e esclarecer elementos controvertidos do processo, o que não obriga seu exame expresso e formal nos votos proferidos. Os memoriais não servem para a apresentação de novos argumentos ao relator, razão pela qual devem ser distribuídos diretamente aos ministros, ministros-substitutos e ao representante do Ministério Público. Em aditamento ao que foi dito, o Acórdão 557/2017-TCU-Plenário-AN, esclarece que o teor do memorial pode ser considerado ou ignorado pelo Relator, a seu exclusivo juízo, sem que a negativa represente prejuízo à defesa ou nulidade da deliberação proferida. O memorial, de caráter meramente informativo, não se confunde com a apresentação de razões finais escritas, previstas no art. 364, § 2º, da Lei 13.105/2015 (CPCC) .
12. No que se refere às alegações de defesa propriamente ditas, não foram encontradas omissões, contradições ou obscuridade no Acórdão 7318/2020-TCU-Segunda Câmara-AC que justifiquem o acolhimento, pelo Tribunal, dos embargos declaratórios sob análise.
13.	 Assim sendo, seguindo a diretriz emanada da jurisprudência do Tribunal, não há que falar em omissão do Acórdão 7318/2020-TCU-Segunda Câmara-AC no que tange à ausência de exame expresso e formal, pelo Relator, dos memoriais apresentados pelo representante legal do Sr. Ricardo Domingos Pinto e Silva e da empresa Zabumba Audiovisual e Expressões Culturais Ltda.
14.	 Em face do exposto, submetem-se os autos à consideração superior, para posterior envio ao Relator, propondo-se:
	a) conhecer os embargos interpostos pela representante legal do Sr. Sr. Ricardo Domingos Pinto e Silva e da empresa Zabumba Audiovisual e Expressões Culturais Ltda.,  tendo em vista  que os mesmos observaram os requisitos da legitimidade, interesse de recorrer, singularidade e tempestividade, nos termos do art. 34, § 1º, da Lei 8.443/92, c/c o 287, § 1º do RI/TCU, para, no mérito, negar-lhes provimento; e
	b) dar ciência da deliberação que vier a ser proferida, bem como do relatório e do voto que a fundamentarem, aos embargantes e à Agência Nacional do Cinema - Ancine.
 18.	Não obstante o posicionamento desta Secretaria, o Ministro Relator ponderou que os memoriais apresentados (peças 32-37) "parecem conter elementos novos, não examinados no julgado embargado", determinando a restituição dos autos a esta unidade técnica, para verificar se as peças juntadas pelo embargante contêm elementos capazes de alterar o mérito do Acórdão 7318/2020-TCU-Segunda Câmara.
EXAME TÉCNICO
19.	Antes de adentrar à análise do memorial, vale lembrar que os embargantes tiveram suas contas julgadas irregulares, em virtude de remanescerem pendentes de atendimento as reiteradas solicitações do extinto Ministério da Cultura, para que comprovassem a emissão do Certificado de Produto Brasileiro do filme "Mario Wallace Simonsen, entre a memória e a história"; e também para que fossem apresentados os seguintes documentos, que se faziam necessários para complementar o exame das contas:
	a) demonstrativo do extrato da conta corrente de captação de recursos;
	b) comprovante de recolhimento dos saldos das contas de movimentação e de aplicação, se houver;
	c) comprovante de encerramento da conta corrente de movimentação;
	d) cópia do roteiro;
	e) comprovante de entrega da cópia final de depósito legal na Cinemateca Brasileira.
20.	No memorial apresentado em 14/7/2020 (peças 32-37) , o representante dos responsáveis admitiu que o motivo da instauração da TCE foi a não comprovação da regular captação de recursos, e falta de apresentação do Certificado de Produto Brasileiro - CPB pela produtora Zabumba, após a conclusão do Pronac 06-0323.
21.	Esclareceu que apesar de não ter sido concluída a captação dos recursos originalmente previstos e aprovados, estavam sendo envidados "esforços para a comprovação de que não houve má fé no gasto de dinheiro público e nenhum tipo de desvio do montante captado para além daquele que foi destinado, a produção da obra audiovisual documental".
22.	Em complemento, elencou os documentos a seguir indicados, que foram anexados ao memorial, no intuito de comprovar a finalização da obra:
	a) Recibo de Depósito Legal do filme "Mário Wallace Simonsen, entre a memória e a história" na Cinemateca Brasileira (peça 33) : recibo da cópia em HD Externo da obra em questão, emitido em 16/7/2019, pela Cinemateca Brasileira.
	b) Certificado de Produto Brasileiro (peça 34) : certificado emitido em 24/10/2019, sob o nº B19-005344-00000, constando, dentre outras, as seguintes informações: título, classificação, ano de produção, produtores, diretores e detentores de cotas patrimoniais. Os dados que constam do certificado confirmam que os responsáveis Ricardo Domingos Pinto e Silva e Zabumba Audiovisual e Expressões Culturais eram os produtores e detentores dos direitos sobre o filme.
	c) Certificado de Registro de Título (peça 35) : certificado emitido em 9/6/2020, com validade para o segmento de mercado doméstico até 4/6/2025, sob o nº CRT nº 2020017290000000, constando como requerente a distribuidora BRETZ FILMES DISTRIBUIDORA E PRODUTORA, sendo ressalvado que o registro do título não implica o reconhecimento de direito real, autoral ou patrimonial sobre a obra, em favor do requerente,
	d) Classificação Indicativa (peça 36) : Portaria nº 749, de 1/7/2020, publicada no Diário Oficial da União, em 2/7/2020, com indicação de gênero documentário, não recomendado para menores de 10 (dez) anos, por conter violência e drogas lícitas.
	e) Argumento do filme "Mario Wallace Simonsen, entre a memória e a história" (peça 37) : documento equiparado ao requisito "cópia de roteiro" exigido pela ANCINE, pelo fato não haver roteiro em obra audiovisual documental, conforme o inciso XXI do art. 1º da Instrução Normativa n° 104 da ANCINE.
23.	Da análise aos documentos apresentados, pode-se verificar que esses, sem dúvida, prestam-se à comprovação, ainda que tardia, da execução do filme "Mario Wallace Simonsen, entre a memória e a história", bem como da adoção das medidas concernentes ao registro e depósito legal da obra, requeridas pela Ancine desde o ano de 2015 (peça 3, p. 24 e 27) .
24.	Com relação específica ao Certificado de Produto Brasileiro, cuja falta ensejou a irregularidade das contas do Pronac 06-0323, verifica-se que a sua emissão se deu em 24/10/2019, portanto após a reprovação da prestação de contas no âmbito da Ancine, e quando a TCE em curso neste Tribunal já se encontrava instruída e com parecer do MPTCU.
25.	A despeito da extemporaneidade na emissão do aludido certificado, bem como dos demais elementos que integram o memorial sob análise, constata-se que houve, de fato, inovação ao contexto examinado na instrução técnica à peça 28, que precedeu e subsidiou o voto condutor do Acórdão 7318/2020-TCU-Segunda Câmara, por meio do qual os responsáveis tiveram suas contas julgadas irregulares, com a condenação ao débito apurado e ao pagamento de multas individuais, com base no art. 57 da Lei 8.443/1992.
26.	Nesse cenário, subsistiria a pendência quanto à apresentação do demonstrativo de extrato de conta corrente, dos comprovantes de recolhimento das contas de movimentação e aplicação (se houver) e do comprovante de encerramento da conta corrente de movimentação.
27.	A esse respeito, registra-se que, na documentação apresentada juntamente com os embargos declaratórios opostos pelos responsáveis (peça 56, p. 22-24 e 26-31) , identificou-se a presença dos extratos bancários das contas nos 16781-9  (captação com base na Lei 8.685/1993 - art. 1ºA) e 16779-7 (captação com base na Lei 8.685/1993 - art. 3º) , ambas na agência 1516 do Banco do Brasil, no período de 1/3 a 30/3/2012. Os referidos extratos indicavam os saldos em aplicação financeira, nos valores de R$ 450.701,71 e R$ 121,48, respectivamente, à data final do período em referência - 30/3/2012 (peça 56, p. 23 e 24) .
28.	No bojo da mesma documentação anexada aos embargos declaratórios, constam os termos de encerramento das contas correntes nos 16.781-9 e 22.098-1 (peça 56, p. 26-28 e 29-31, respectivamente) , ocorridos em 6/8/2014 e 25/1/2017, tendo por motivo o encerramento do projeto. Registra-se que a conta nº 22.098-1 não se refere ao Pronac 06-0323, conforme se pode concluir da análise aos autos, especialmente a partir dos extratos bancários (peça 2, p. 42-53; e peça 3, p. 1-9) e do documento à peça 3 (p. 16) , neles constantes.
29.	Portanto, não sobrevieram aos autos o termo de encerramento da conta nº 16.779-7, e os comprovantes de recolhimento dos saldos das contas de captação do projeto (16.781-9 e 16.779-7) , necessários para afastar a ocorrência do débito apurado na TCE. 
30.	Nesta etapa processual, entende-se que teria sido oportuno que a defesa, além de comprovar a execução física do projeto, como tratado nos itens precedentes, também demonstrasse a regularidade na aplicação dos recursos captados, apresentando todos os elementos necessários para comprovar a aplicação desses recursos, tais como Relação de Pagamentos, comprovantes de despesas (recibos e notas fiscais identificados com o número do projeto e discriminando o serviço/bem correspondente) e extratos bancários completos do período de execução.
31.	Com relação ao débito, rememora-se que sua constituição, pela totalidade dos recursos captados, deveu-se à Nota Técnica 14-E/2016 (peça 3, p. 21-22) , que concluiu pela integral reprovação da prestação de contas, em virtude da proponente não haver adotado as medidas necessárias para o saneamento das pendências reiteradamente solicitadas pela Ancine, com vistas à comprovação da execução física do projeto, conforme referido nos itens 4 e 19 desta instrução.
32.	Essa circunstância, ao que parece, levou a agência a não proceder à análise financeira da prestação de contas, presumindo o débito pela totalidade dos recursos captados. 
33.	Ao se compulsar os autos novamente, pode-se verificar que as solicitações endereçadas pela Ancine à proponente sugerem fortemente que, entre 12/1/2015 (Ofício nº 85/2015/CPC/SFO/ANCINE - peça 3, p. 24-26) e 27/1/2016 (Ofício nº 111/2016/CPC/SFO/ANCINE - peça 3, p. 34-35) , a Zabumba Ltda. teria apresentado a quase totalidade dos documentos requeridos pela agência para a comprovar não apenas a execução física, mas também a execução financeira do projeto, restando pendentes, em relação a essa, apenas os extratos bancários em planilha eletrônica e o comprovante de encerramento da conta movimentação.
34.	Em face dessa evidência, e ainda considerando que, a partir do memorial sob exame (peças 32-37) , restou comprovada a finalização do filme "Mário Wallace Simonsen, entre a memória e a história", entende-se que não subsistem elementos consistentes para a imputação do débito aos responsáveis, sem que venha aos autos a análise da Ancine, quanto à documentação financeira por eles apresentada, entre 12/1/2015 e 27/1/2016. 
35.	A jurisprudência do TCU é firme no sentido de reconhecer a possibilidade da utilização excepcional dos embargos declaratórios, com efeitos infringentes, "para correção de premissa equivocada, com base em erro de fato, sobre a qual se tenha fundado o acórdão recorrido" (e.g. Acórdão 5252/2018-TCU-Primeira Câmara, 9718/2016 - Segunda Câmara e 61/2015 - Plenário) .
36.	Diante disso, em cumprimento ao despacho do Relator, à peça 64, e respeitosamente divergindo da posição anteriormente alvitrada por esta unidade técnica (peças 62 e 63) , manifesta-se por que sejam conhecidos os embargos declaratórios interpostos à peça 56, para, no mérito, dar-lhes provimento, e, em caráter excepcional, conceder-lhes efeitos infringentes, de modo a tornar sem efeito o Acórdão 7318/2020-TCU-Segunda Câmara.
37.	Outrossim, previamente ao julgamento destas contas especiais, considera-se necessário que seja realizada diligência à Ancine, para que, no prazo de 60 (sessenta) dias a contar da ciência, informe sobre a regularidade ou não de toda a documentação comprobatória da prestação de contas objeto do projeto cultural Pronac 06-0323, a qual deverá ser examinada sob os aspectos da execução física e financeira.
CONCLUSÃO
38.	Em face do exame empreendido nos itens 19 a 37 desta instrução, pode-se verificar que o memorial apresentado pelos representantes do Sr. Ricardo Domingos Pinto e Silva e da empresa Zabumba Audiovisual e Expressões Culturais Ltda. (peças 32-37) continha informações inéditas ao contexto examinado na instrução técnica à peça 28.
39.	A partir dessas informações, foi possível comprovar a finalização do filme "Mário Wallace Simonsen, entre a memória e a história", com os trâmites e registros pertinentes (itens 23 e 25) .
40.	Por sua vez, a partir de um reexame aos autos, verificou-se a presença de consistentes indícios de que teriam sido apresentados, pela proponente, os documentos relacionados à execução financeira do projeto (itens 31-33 supra) , os quais não foram objeto de análise pela Ancine, o que inviabiliza a eventual condenação em débito dos responsáveis.
41.	Por essa razão, manifesta-se pelo conhecimento dos Embargos de Declaração opostos pelos responsáveis, para, no mérito, dar-lhes provimento e, em caráter excepcional, conceder-lhes efeitos infringentes, de modo a tornar sem efeito o Acórdão 7318/2020-TCU-Segunda Câmara, sem prejuízo da realização de diligência à Ancine para que se pronuncie quanto à documentação comprobatória da prestação de contas objeto do Pronac 06-0323, sob os aspectos da regularidade nas execuções física e financeira do projeto. 
PROPOSTA DE ENCAMINHAMENTO
42.	Diante do exposto, submete-se os autos à consideração superior, propondo ao Tribunal:
	a) com fundamento nos arts. 34 da Lei 8.443/1992, e no art. 287 do Regimento Interno TCU, conhecer dos Embargos de Declaração opostos pelo Sr. Ricardo Domingos Pinto e Silva (CPF XXX.806.418-XX) e pela empresa Zabumba Audiovisual e Expressões Culturais Ltda. (CNPJ 52.097.649-0001-76) , para, no mérito, dar-lhes provimento e, em caráter excepcional, conceder-lhes efeitos infringentes para tornar insubsistente o Acórdão 7318/2020-TCU-Segunda Câmara;
	b) diligenciar à Agência Nacional de Cinema - Ancine, para que, no prazo de 60 (sessenta) dias a contar da ciência, informe sobre a regularidade ou não da documentação comprobatória da prestação de contas objeto do Pronac 06-0323, englobando as análises das execuções físicas e financeiras do projeto;
	 c) dar ciência da deliberação que vier a ser proferida, bem como do relatório e do voto que a fundamentarem, aos embargantes e à Ancine;
	d) encaminhar cópia integral do processo à Ancine, a fim de subsidiar sua análise."
É o Relatório.

8.1. Katia Regina Camila Catalano (217.039/OAB-SP) e outros, representando Ricardo Domingos Pinto e Silva e Zabumba Audiovisual e Expressões Culturais Eireli.

Subprocurador-Geral Lucas Rocha Furtado.

EMBARGOS DE DECLARAÇÃO EM TOMADA DE CONTAS ESPECIAL. AUSÊNCIA DE OMISSÃO, OBSCURIDADE OU CONTRADIÇÃO. CONHECIMENTO. REJEIÇÃO. MANUTENÇÃO DO ACÓRDÃO EMBARGADO. CIÊNCIA.

TOMADA DE CONTAS ESPECIAL (TCE)

Secretaria de Controle Externo de Tomada de Contas Especial (SecexTCE).

Conforme consignado no Relatório precedente, estes Embargos de Declaração foram opostos por Ricardo Domingos Pinto e Silva e empresa Zabumba Audiovisual e Expressões Culturais Eireli contra o Acórdão 7318/2020-TCU-Segunda Câmara, que indeferiu o pedido de sobrestamento destes autos, julgou irregulares as contas dos embargantes e os condenou, solidariamente, ao pagamento do débito apurado nos autos e da multa individual prevista no art. 57 da Lei 8.443/1992, no valor de R$ 70.000,00 (setenta mil reais) , em virtude da não comprovação da regular aplicação dos recursos captados pela entidade para a execução do projeto cultural PRONAC 06-0323, celebrado com base no art. 25 da Lei 8.131/1991 (Lei Rouanet) e no art. 3º da Lei 8.685/1993 (Lei do Audiovisual) , para a produção de obra cinematográfica de longa metragem em 35 mm., intitulada "Mario Wallace Simonsen, entre a memória e a história".
2.	De início, cabe conhecer do recurso por estarem preenchidos os requisitos de admissibilidade previstos nos artigos 32, inciso II, e 34 da Lei Orgânica do Tribunal de Contas da União.
3.	Em seus argumentos recursais (peça 56) , os embargantes alegaram, em síntese, que a omissão diz respeito à ausência de menção ou análise dos memoriais apresentados por ocasião do julgamento que resultou no acórdão ora embargado.
4.	De fato, verificou-se que os referidos memoriais foram carreados aos autos no dia 14/7/2020, ou seja, no mesmo dia da realização da sessão em que foi prolatado o Acórdão 7318/2020-TCU-Segunda Câmara-AC, não tendo sido objeto de exame prévio por parte deste relator.
5.	Embora, não tenha havido violação ao disposto no art. 160, § 3º, do RI/TCU, uma vez que a etapa de instrução já estava encerrada, observei que os memoriais vieram acompanhados de elementos novos que mereciam avaliação técnica. Isso porque, entre os fundamentos da condenação constava ausência do comprovante do depósito legal do filme "Mário Wallace Simonsen, entre a memória e a história" e do Certificado de Produto Brasileiro - CPB pela produtora Zabumba, indicados nos memoriais como novos documentos juntados aos autos.
6.	Por meio do despacho de peça 58, submeti os presentes Embargos de Declaração à SecexTCE que, em primeira avaliação (peça 62) , concluiu apenas pela ausência de omissão, obscuridade ou contradição no julgado embargado, propondo a rejeição do recurso. 
7.	Entretanto, por meio do despacho de peça 64, restituí os autos à SecexTCE para exame dos novos elementos juntados às peças 32 a 37. Na sequência, a unidade técnica elaborou nova instrução (peça 65) que, embora tenha concluído pela execução física do objeto, consignou não ter sido possível atestar o nexo de causalidade pela ausência de documentos sobre a execução financeira, senão vejamos:
"23.	Da análise aos documentos apresentados, pode-se verificar que esses, sem dúvida, prestam-se à comprovação, ainda que tardia, da execução do filme "Mario Wallace Simonsen, entre a memória e a história", bem como da adoção das medidas concernentes ao registro e depósito legal da obra, requeridas pela Ancine desde o ano de 2015 (peça 3, p. 24 e 27) .
 (...) 
30.	Nesta etapa processual, entende-se que teria sido oportuno que a defesa, além de comprovar a execução física do projeto, como tratado nos itens precedentes, também demonstrasse a regularidade na aplicação dos recursos captados, apresentando todos os elementos necessários para comprovar a aplicação desses recursos, tais como Relação de Pagamentos, comprovantes de despesas (recibos e notas fiscais identificados com o número do projeto e discriminando o serviço/bem correspondente) e extratos bancários completos do período de execução.
31.	Com relação ao débito, rememora-se que sua constituição, pela totalidade dos recursos captados, deveu-se à Nota Técnica 14-E/2016 (peça 3, p. 21-22) , que concluiu pela integral reprovação da prestação de contas, em virtude da proponente não haver adotado as medidas necessárias para o saneamento das pendências reiteradamente solicitadas pela Ancine, com vistas à comprovação da execução física do projeto, conforme referido nos itens 4 e 19 desta instrução.
32.	Essa circunstância, ao que parece, levou a agência a não proceder à análise financeira da prestação de contas, presumindo o débito pela totalidade dos recursos captados. 
33.	Ao se compulsar os autos novamente, pode-se verificar que as solicitações endereçadas pela Ancine à proponente sugerem fortemente que, entre 12/1/2015 (Ofício nº 85/2015/CPC/SFO/ANCINE - peça 3, p. 24-26) e 27/1/2016 (Ofício nº 111/2016/CPC/SFO/ANCINE - peça 3, p. 34-35) , a Zabumba Ltda. teria apresentado a quase totalidade dos documentos requeridos pela agência para a comprovar não apenas a execução física, mas também a execução financeira do projeto, restando pendentes, em relação a essa, apenas os extratos bancários em planilha eletrônica e o comprovante de encerramento da conta movimentação.
34.	Em face dessa evidência, e ainda considerando que, a partir do memorial sob exame (peças 32-37) , restou comprovada a finalização do filme "Mário Wallace Simonsen, entre a memória e a história", entende-se que não subsistem elementos consistentes para a imputação do débito aos responsáveis, sem que venha aos autos a análise da Ancine, quanto à documentação financeira por eles apresentada, entre 12/1/2015 e 27/1/2016."
8.	Uma vez que a própria Ancine deixou de realizar o exame da execução financeira, a SecexTCE concluiu que este processo necessitaria de saneamento, razão pela qual propôs "diligenciar à Agência Nacional de Cinema - Ancine, para que, no prazo de 60 (sessenta) dias a contar da ciência, informe sobre a regularidade ou não da documentação comprobatória da prestação de contas objeto do Pronac 06-0323, englobando as análises das execuções físicas e financeiras do projeto".
9.	Por esse motivo, com as vênias à SecexTCE, entendo que sua proposta de conceder efeitos infringentes a estes Embargos de Declaração, para tornar insubsistente o Acórdão 7318/2020-TCU-Segunda Câmara, não seja a alternativa adequada, já que não foi observada nenhuma nulidade no referido julgado. Nem mesmo restou demonstrado que o julgamento pela irregularidade das contas teria sido inadequado, pois, com os elementos constantes dos autos, tanto nas fases de instrução e julgamento anteriores, como neste momento, o juízo pela irregularidade das contas não se alteraria, uma vez ausente a comprovação do nexo de causalidade entre os recursos captados e as despesas realizadas.
10.	E, ainda que estivéssemos diante da possibilidade de alteração do mérito do Acórdão 7318/2020-TCU-Segunda Câmara, devido a um error in judicando, tal fato ensejaria a reforma da decisão e não sua cassação, especialmente diante da possibilidade de se manejar o recurso de reconsideração pelo ora embargante, recurso este que neste Tribunal tem efeito devolutivo pleno e admite até mesmo a realização da diligência proposta pela SecexTCE, caso o próprio recorrente não se antecipe e junte no recurso de reconsideração a análise da Ancine sobre a execução financeira faltante nestes autos.
11.	Não se vê, portanto, por meio destes Embargos Declaratórios, a possibilidade de reforma do Acórdão 7318/2020-TCU-Segunda Câmara, tanto pelo fato de não estarem esgotadas as possibilidades recursais adequadas à reavaliação do mérito do citado julgado, como por não ter sido observadas omissão, contradição ou obscuridade a serem sanadas no presente recurso.
12.	Quanto à alegada omissão, em face da ausência de exame de memoriais apresentados momentos antes da sessão de julgamento, não é possível acolher tal argumento, uma vez que a instrução processual já se encontrava encerrada. Vale esclarecer que, nos termos do art. 160, §§ 1º e 2º, do Regimento Interno-TCU, encerra-se no momento em que o titular da unidade técnica emitir seu parecer conclusivo, o que, no presente caso, ocorreu em 23/01/2019 (peça 30) . A apresentação de memorial, após inclusão do processo em pauta, prevista no parágrafo terceiro desse artigo, não condiciona e nem vincula a atuação do relator.
13.	A apresentação de memorial, com o processo já em pauta, tem por finalidade sensibilizar os demais Ministros e o representante do Ministério Público junto ao TCU para o pleito do interessado. Não é recurso aditivo, como pretende o recorrente. Os memoriais não integram formalmente o processo e por isso não se constituem em informação necessária e imprescindível para a formação de juízo de valor, não havendo qualquer obrigação no sentido de que sejam expressa e formalmente examinados nos votos proferidos. Ou seja, eventual aproveitamento de informação apresentada nesse momento processual não constitui fato vinculativo para o Relator. Diversas são as deliberações deste Tribunal neste sentido (Acórdãos 1.534/2012, 1.105/2013, 1.887/2013 e 1.450/2015, todos do Plenário) .
14.	É de se destacar que a oportunidade de apresentação de defesa pelos embargantes já estava há muito esgotada no momento em que seus memoriais foram juntados aos autos. Neste caso, consta do sistema de controle processual deste Tribunal a juntada dos memoriais aos autos às 20h47 do dia 13/07/2020, véspera da sessão de julgamento que se realizou no período da manhã do dia 14/7/2020. 
15.	Sobre a omissão, vale esclarecer que é caracterizada pela ausência de pronunciamento do relator sobre a matéria que deveria ter sido apreciada no julgado embargado e sem o qual a decisão perde sustentação, o que não restou evidenciado no presente caso.
16.	Assim, uma vez que os argumentos apresentados pelos embargantes não sustentam nenhuma omissão, contradição ou obscuridade a ser sanada nos termos do Acórdão 7318/2020-TCU-Segunda Câmara, nota-se apenas a intenção de resistir ao mérito da matéria já decidida neste processo, o que é incabível na via estreita dos Embargos de Declaração, segundo reconhecido pela jurisprudência deste Tribunal - Acórdãos 2.391/2019, 2.928/2019, 2.690/2019, 2.170/2019, 2.909/2017, 2.608/2017 e 2.367/2017 proferidos pelo Plenário desta Corte de Contas, este último de minha relatoria e os demais relatados pelos Ministros Augusto Nardes, Benjamin Zymler, Ana Arraes, Raimundo Carreiro, André Luís de Carvalho e Augusto Sherman Cavalcanti, respectivamente, podendo ser mencionados também alguns precedentes do Supremo Tribunal Federal, quais sejam, ACO 1062 AgR-ED-ED/DF de 20/4/2017, Inq 3983 ED/DF de 2/6/2016 e ACO 312 ED/BA de 7/10/2015, todos de Plenário, relatores os Ministros Edson Fachin, Teori Zavascki e Luiz Fux.
	Isso posto, cabe rejeitar estes embargos, razão pela qual VOTO no sentido de que o Tribunal adote a deliberação que ora submeto ao Colegiado.
TCU, Sala das Sessões Ministro Luciano Brandão Alves de Souza, em 21 de setembro de 2021.
AROLDO CEDRAZ 
Relator